最　高　行　政　法　院　判　決　　　　　　　　　九十三年度判字第一五五九號
　　上　訴　人　乙○○
　　　　　　　　甲○○
　　　　　　　　丙○○
　　　　　　　　丁○○
　　被 上訴 人　財政部臺灣省北區國稅局
　　代　表　人　許虞哲
右當事人間因綜合所得稅事件，上訴人對於中華民國九十二年七月三十日臺北高等行
政法院九十一年度訴字第二一八三號判決，提起上訴，本院判決如左：
　　主  文
上訴駁回。
上訴審訴訟費用由上訴人負擔。
　　理  由
一、上訴人之被繼承人楊明得原為基隆市南光神經精神科醫院之負責人，辦理民國八
    十四年度綜合所得稅結算申報時，自行申報：執行業務收入新台幣（下同）三九
    、七八六、一六五元、執行業務費用三八、八九八、七六三元、執行業務所得為
    八八七、四○二元。被上訴人則核定楊明得當年度之執行業務所得為一一、一四
    ○、一二六元，而併入當年度綜合所得額中，核定綜合所得總額為一一、一四○
    、一二六元，淨額為一一、○三一、一二六元，應補徵稅額為三、七四四、四四
    二元。楊明得不服上開核定中有關「醫院所生執行業務所得」部分，主張「應按
    帳載核實認定」等情，申請復查。被上訴人復查結果，追減執行業務所得為六、
    四○七、一三一元。但楊明得對復查決定有關執行業務費用中「材料費」、「水
    電瓦斯費」及「加班費」三個項目的核定金額表示不服，提起訴願。訴願決定認
    以：關於材料費及加班費部分撤銷，由被上訴人另為處分；水電瓦斯費部分訴願
    駁回。被上訴人乃依上開訴願決定意旨，重為復查決定，准予再追減執行業務所
    得四六、六八三元（即就材料費及加班費部分增列四六、六八三元之費用）。楊
    明得對此第二次復查決定仍表不服，對「材料費」、「加班費」及「水電瓦斯費
    」之費用核定金額主張應再增列，再提起訴願。訴願決定再認以：關於加班費部
    分撤銷，由被上訴人另為處分；材料費部分訴願駁回；水電瓦斯費部分訴願不受
    理。楊明得不服上開訴願決定中有關「材料費」及「水電瓦斯費」部分之決定，
    遂提起本件訴訟。嗣楊明得於九十二年一月二十八日死亡，由上訴人承受本件訴
    訟。
二、楊明得暨上訴人於原審起訴主張略以：（一）有關材料費部分，楊明得原申報費
    用為五、五七五、七五三元，經核定額為五、三一七、一七○元，後經訴願追認
    四六、六八三元，現剩餘二一一、九○○元材料費用，被上訴人以未能提供發票
    正本供核加以剔除，不予追認，惟楊明得已依稅捐稽徵機關管理營利事業會計帳
    簿憑證辦法第二十一條規定自留統一發票之副本並提供予被上訴人，而上開統一
    發票共六張，香港商希爾有限公司台灣分公司有二張及涵軒國際有限公司四張，
    由於此二家公司皆已結束營業，所以楊明得並無法請此二家公司再蓋章，但被上
    訴人應可發揮公權力進行調查，即針對此二家公司之報稅，資料調查是否有據此
    為報稅行為，若上開二家公司有據此報營利稅捐，則此二家公司確有與楊明得為
    事實上之交易行為，而被上訴人竟怠於進行查證工作，僅認為上開統一發票影本
    而予以剔除，訴願決定亦以未經取得原始憑證，不予認定實有違上開管理會計憑
    證辦法之規定而損楊明得之權益。（二）有關水電瓦斯費部分，楊明得申報水電
    瓦斯費用為六一六、六八九元，但被上訴人核定為二九七、四七九元，剔除三九
    一、八五○元，是因楊明得所經營南光醫院地址包括基隆市○○○路八九之一、
    八九之二、八九之三、九一、九三及九五號，而被上訴人竟宣稱九三號非醫院之
    實際使用地址，因而剔除該址發生之水電瓦斯費，然觀諸楊明得所提供之照片，
    上開地址九一、九五號分為醫院用途，則連號之九三號亦為醫院用途，且楊明得
    亦提供租賃契約及照片在卷可考，而被上訴人從未至現場勘查，又如何認定上開
    地非醫院實際使用地址，而將水電瓦斯費用予以剔除？再者，南光醫院病患多達
    三百餘人，以經驗法則判斷，若無上開地址九一號怎可能容納如此多人？複查決
    定將上開九三號地址水電瓦斯費剔除，誠無理由。爰請判決撤銷原處分即復查決
    定中有關「材料費」部分及訴願決定中有關「材料費」與「水電瓦斯費」部分等
    語。
三、被上訴人則略以：（一）有關材料費部分，經被上訴人重為復查決定，追認執行
    業務材料費四六、六八三元，其餘仍否准認列，變更核定材料費為五、三六三、
    八五三元。楊明得再提起訴願，業經財政部九十一年四月十一日臺財訴第000
    0000000號訴願決定，駁回其訴願。（二）有關水電瓦斯費部分，經按相
    關帳證查核結果，以其中電費二九一、八五○元其登載用電地址為九十三號，非
    楊明得營業地址（九十一號）之費用及二七、三六○元未取具合法憑證，合計三
    一九、二一○元不予認列，重新核定水電瓦斯費為二九七、四七九元。楊明得仍
    不服，一再提起訴願，財政部業以八十九年三月九日台財訴第00000000
    00號訴願決定，駁回其訴願，並於八十九年三月十三日送達於楊明得，依行政
    訴訴法第一百零六條之規定，楊明得應於訴願決定書送達後二個月之不變期間內
    ，對被上訴人及訴願決定不服部分提起行政訴訟，惟上訴人楊明得並未於法定期
    間提起行政訴訟，是本案有關水電瓦斯費部分已確定在案。至於楊明得主張其所
    經營南光醫院地址包括基隆市○○○路八九之一、八九之二、八九之三、九一、
    九三及九五號，而被上訴人竟宣稱九三號非醫院之實際使用地址，而剔除該址發
    生之水電瓦斯費乙節，因財政部於八十九年三月九日以台財訴第○八九一三五一
    四六七號函發訴願決定前，楊明得皆未提示足資證明其主張之證據，按「當事人
    主張事實，須負舉證責任，倘其所提出之證據，不足為主張事實之證明，自不能
    認其主張之事實為真實。是原核定並無違誤等語，資為抗辯。
四、原審斟酌全辯論意旨及調查證據之結果，略以：有關水電瓦斯費部分，雖經楊明
    得於被上訴人作成第一次復查決定以後，即提起訴願，但早經訴願機關財政部於
    八十九年三月九日作成台財訴第0000000000號之訴願決定，將其訴願
    駁回。且該訴願書亦於八十九年三月十三日送達予楊明得，此有郵務送達證書為
    憑。因此楊明得如對本案第一次訴願決定之此部分不服，而欲提起行政訴訟，其
    起訴之法定不變期間，應自八十九年三月十四日起算，扣除在途期間二日，至八
    十九年五月十五日即已屆滿。而楊明得卻等到第二次訴願決定作成以後，延至九
    十一年六月十日始與下述之材料費部分，一併提起行政訴訟，早已逾越法定不變
    期間。其起訴難認為合法。至於有關材料費部分，應由上訴人證明其有材料費用
    之支出，若上開待證事實在經職權調查後，仍無法使法院獲致確切心證者，即須
    由上訴人承受此部分待證事實「真偽不明」之不利益。在本案中，稅捐稽徵機關
    就執行業務人申報之材料費支出是否予以認列，其審查標準規定於執行業務所得
    查核辦法第十七條第一項中，而執行業務所得查核辦法第一條復明定該查核辦法
    是依據所得稅法第十四條第一項第二類第三款之授權規定而制定。上開法規範既
    出於法律之授權而制定，且無逾越授權範圍，而授權法規範本身也符合「法明確
    性」之要求。而且上開法規範之所以會限制「執行業務人證明費用支出待證事實
    」之證據方法，其隱藏於法律具體規定內容背後之實質價值衡量，乃是基於「稅
    捐稽徵機關之稽徵人力有限，而納稅義務人對於費用支出之證據方法又有搜集及
    保存之能力，因此才賦予納稅義務人保存證據方法之協力義務。以避免納稅義務
    人隨意提出難以查證之書面，而要求被上訴人發動職權去曠日費時之調查程序，
    造成稽徵效率之遲滯」。這是一種立法論上之價值衡量，法院應予尊重。故上訴
    人主張被上訴人應自行依職權調查，查證該等統一發票所表彰交易之真實性云云
    ，乃有背上開法規命令之規範功能，其主張自非可採。綜上所述，復查決定關於
    此部分之決定，於法無違，訴願決定予以維持亦無違誤，上訴人訴請撤銷於法無
    據，因而將訴願決定及復查決定均予維持，駁回上訴人之訴。
五、本院經核原判決於法並無違誤。上訴意旨仍執前詞並主張上訴人是請求原審法院
    調閱上開兩家公司之報稅資料以明是否有據此為報稅行為，來證明楊明得確實與
    香港商希爾有限公司台灣分公司及涵軒國際有限公司有交易行為，故法院是應依
    聲請而可依職權調查之事項，但法院從未進行此調查程序，即認為毋庸調查，而
    認定此為被上訴人所自行認定之事項，實有違背法令之處。又原判決先認為法院
    有職權調查之義務，在調查途徑已窮盡之情況下，仍然有證明責任之客觀分配法
    則存在，而逕自認定稅捐機關有認定權限，而原審法院未依聲請向稅捐機關調閱
    上開兩家公司之稅籍資料，有判決不備理由之違背法令。另楊明得皆有保存原始
    憑證，只因時日太久，以致無法與上開兩家公司再加以確認蓋章，楊明得確有盡
    力為協力義務，且楊明得所提出上百張之統一發票，僅只有此六張統一發票為影
    本，所以並非楊明得隨意提出，且被上訴人只要調出上開兩家之稅籍資料，查看
    該六張統一發票編號，即知上開兩家公司是否有報稅，並無須曠日費時，原判決
    認為被上訴人無須調查證據，誠有違背證據法則而有違背法令之處。至於瓦斯水
    電費用路部分，原判決認定此為逾越行政訴訟起訴提起二個月期限，而為不受理
    判決，然楊明得對瓦斯水電費用於復查、訴願等程序，即一再提起此爭議請求稅
    捐機關作一審查，然稅捐機關皆未為作實質審查，誠難令上訴人甘服，而有違背
    法令之處。爰請廢棄原判決，並撤銷原處分即復查決定及訴願決定有關水電瓦斯
    費及材料費部分等語。然查撤銷訴訟之提起，應於訴願決定書送達後二個月之不
    變期間內為之。行政訴訟法第一百零六條第一項前段定有明文。另「費用及損失
    ，未經取得原始憑證，或經取得而記載事項不符者，不予認定。前項之費用及損
    失，如經查明確無支付之事實，而係虛列者，應依所得稅法第一百一十條之規定
    辦理。」亦為執行業務所得查核辦法第十七條所明定。而本件有關水電瓦斯費部
    分，經楊明得雖於被上訴人作成第一次復查決定以後，提起訴願，惟經訴願決定
    ，駁回其訴願。且該訴願書亦於八十九年三月十三日送達予楊明得，其起訴之法
    定不變期間，應自八十九年三月十四日起算，扣除在途期間二日，至八十九年五
    月十五日即已屆滿。而楊明得卻延至九十一年六月十日始提起行政訴訟，已逾越
    法定不變期間，其起訴難認為合法。至於有關材料費二一一、九○○元部分，應
    由上訴人證明其有材料費用之支出，惟因楊明得未能提示發票憑證供核，且發票
    影本並未加蓋發票開立人之發票章，被上訴人否准其認列，訴願決定予以維持，
    揆諸前開規定，尚無違誤。原判決因而將訴願決定及復查決定有關水電瓦斯費及
    材料費部分，予以維持，駁回上訴人之訴，均無不合。況查原判決已就本件爭點
    即上訴人主張所提示之統一發票副本，因時間過久，且簽發人已結束營業，所以
    已無法將統一發票副本由原來之簽發人蓋章，但被上訴人自行依職權調查，查證
    該等統一發票所表彰交易之真實性，以免影響人民權益等節，為不可採等情。明
    確詳述其得心證之理由，有如前述，並與前開行政訴訟法及行為時執行業務所得
    查核辦法等法令規定要無不合，尚無判決不適用法規或適用不當之違法；亦難謂
    有判決不備理由之違法，縱原審雖有未於判決中加以論斷者，惟尚不影響於判決
    之結果，與所謂判決不備理由之違法情形不相當。至於上訴人其餘訴稱各節，乃
    上訴人以其對法律上見解之歧異，就原審取捨證據、認定事實之職權行使，指摘
    其為不當，均無可採。綜上所述，上訴意旨指摘原判決違誤，求予廢棄，難認有
    理由，應予駁回。
據上論結，本件上訴為無理由，爰依行政訴訟法第二百五十五條第一項、第九十八條
第三項前段、第一百零四條、民事訴訟法第八十五條第一項前段，判決如主文。
中　　華　　民　　國　　九十三　　　年　　　十二  　　月　  　九　　　　日
                    最 高 行 政 法 院  第 四 庭
                                審 判 長 法  官　　　徐　樹　海
                                         法  官      廖  宏  明
                                         法  官　　　吳  錦  龍
                                         法  官　　　黃  合  文
                                         法  官　　　林  茂  權
右  正  本  證  明  與  原  本  無  異
　　　　　　　　　　　　　　　　　　　　 法院書記官　王  褔  瀛
中　　華　　民　　國　　九十三　　　年　　　十二　　　月　　　九　　　　日
